【裁判字號】    97,聲判,2
【裁判日期】    970114
【裁判案由】    聲請交付審判
【裁判全文】
臺灣臺北地方法院刑事裁定               97年度聲判字第2號
聲  請  人  華菱電氣企業股份有限公司
代  表  人  甲○○
代  理  人  陳政律師
被      告  乙○○
上列聲請人因被告偽造有價證券案件，不服臺灣高等法院檢察署
檢察長於中華民國96年12月7日，96年度上聲議字第4778號駁回
聲請再議之處分（原不起訴處分案號：臺灣臺北地方法院檢察署
95年度偵字第20795號、96年度偵字第14449號），聲請交付審判
，本院裁定如下：
    主  文
聲請駁回。
    理  由
一、按告訴人不服上級法院檢察署檢察長或檢察總長認再議為無
    理由而駁回之處分者，得於接受處分書後10日內委任律師提
    出理由狀，向該管第一審法院聲請交付審判。法院認為交付
    審判之聲請不合法或無理由者，應駁回之；又法院為前項裁
    定前得為必要之調查，刑事訴訟法第258條之1、第258條之3
    第2項前段、第3項，分別定有明文。次按向法院聲請交付審
    判，雖係對於「檢察官不起訴或緩起訴裁量權」制衡之一種
    外部監督機制，然法院就檢察官所為不起訴或緩起訴處分是
    否正確加以審查，以防止檢察機關濫權，依此立法精神，同
    法第258條之3第3項規定，法院審查聲請交付審判案件時「
    得為必要之調查」，其調查證據之範圍，自應以偵查中曾顯
    現之證據為限；而同法第260 條對於不起訴處分已確定或緩
    起訴處分期滿未經撤銷者，不得再行起訴之規定，其立法理
    由說明所謂不起訴處分已確定者，包括「聲請法院交付審判
    復經駁回者」之情形在內，是前述「得為必要之調查」，其
    調查證據範圍，更應以偵查中曾顯現之證據為限，不得就聲
    請人新提出之證據再為調查，亦不得蒐集偵查卷以外之證據
    。否則，將與刑事訴訟法第260 條之再行起訴規定混淆不清
    ，亦將使法院兼任檢察官之責，而有回復「糾問制度」之虞
    ；況案件一經法院裁定交付審判，即如同檢察官提起公訴般
    ，使案件進入審判程序，則法院裁定交付審判之前提，必須
    偵查卷內所存證據已達刑事訴訟法第251條第1項所謂「足認
    被告有犯罪嫌疑」程度，亦即案件已經跨越起訴門檻，檢察
    官未行起訴情形下而言。縱法院事後審查交付審判案件，對
    於檢察官所認定事實或有不同判斷，但如該案件仍須另行蒐
    證始能判斷應否交付審判者，因交付審判審查制度並無如同
    再議救濟制度得為發回原檢察官續行偵查之設計，法院仍應
    依同法第258條之3第2項前段規定，以聲請無理由裁定駁回
    。
二、程序事項:
  (一)本件聲請人即告訴人以被告乙○○涉犯偽造有價證券等罪嫌
    ，向臺灣臺北地方法院檢察署提出告訴，經該署檢察官偵查
    後，於民國96年7月30日以95年度偵字第20795號、96年度偵
    字第14449號為不起訴處分。聲請人不服聲請再議，經臺灣
    高等法院檢察署檢察長於96年12月7日以96年度上聲議字第4
    778號認為再議無理由，而為駁回之處分。上開處分書，於
    96年12月31日依法送達予聲請人，聲請人於96年12月31日向
    本院聲請交付審判。
  (二)本件告訴人原告訴意旨除指訴被告自民國86年10月8日起至
    94年2月3日止有偽造有價證券及偽造文書等行為外，並指訴
    被告有竊佔、強制及毀損之罪嫌。其中強制、毀損等罪嫌經
    檢察官偵查後認被告認嫌疑不足，而為不起訴處分。另竊佔
    部分，則以該部分前業經臺灣臺北地方法院檢察官以96年度
    偵字第7578號為不起訴處分。本案承辦檢察官認告訴人此部
    分之告訴，並無刑事訴訟法第260條所列情形，依法不得再
    行起訴，而予以簽結處分。告訴人嗣於96年8月17日僅就被
    告所涉之竊佔及偽造有價證券、偽造私文書等部分聲請再議
    ，未再就被告所涉之強制及毀損等部分一併為之，此有聲請
    再議狀可參。而有關竊佔部分，臺灣高等法院檢察署受理後
    ，亦認此部分未經檢察官為不起訴處分，依法不得聲請再議
    。是本件告訴人聲請交付審判之範圍應為: 被告自86年10月
    8 日起至94年2月3日止之偽造有價證券及偽造文書等部分，
    合先敘明。
三、原告訴意旨略以:
    被告乙○○有以下偽造文書及偽造有價證券之行為:
  (一)於86年10月8日偽以告訴人公司代表人身分，委託中國信託
    商業銀行辦理告訴人公司簽證，冒蓋告訴人公司印章於簽證
    契約、印鑑卡、股票簽證領回收執、股東名簿、切結書。
  (二)於86年10月11日偽造告訴人公司名義之股票7張（股票字號
    86-NX-000000-0）。同日並於偽造之字號86-NX-000006之股
    票背面公司登記章一欄冒蓋告訴人公司之印章。
  (三)於87年4月16日於偽造之字號86-NX-000001股票背面冒蓋告
    訴人公司印章。
  (四)被告於88年4月26日由臺北市政府建設局撤銷記載董事長為
    被告之違法登記，被告自此即非公司之董事長。但被告於89
    年12月28日再於偽造之字號86-NX-000001股票背面冒蓋告訴
    人公司印章，以此配合余阿甘與華屋公司間之虛偽轉讓行為
    。
  (五)於90年5月10日偽以告訴人名義向中國信託商業銀行聲請簽
    證字號為86-NX-000008、字號86-NX-000009股票2張，再於
    股票正面偽載被告為告訴人公司董事長，並於字號86-NX-00
    0009股票背面公司登記章一欄冒蓋告訴人公司印章。
  (六)91年1月間，偽以告訴人公司代表人之身分，於土地登記申
    請書、土地建築改良物他項權利移轉變更契約書，盜蓋告訴
    人公司之印章3次，虛偽表示告訴人公司簽立契約及申請土
    地登記。
  (七)90年5月13日偽以告訴人公司名義，向臺北縣稅捐稽徵處新
    店分處申請告訴人所有坐落臺北縣深境鄉萬順寮草地尾小段
    89-4、89-53地號2筆土地之地價稅89年起由華屋實業公司代
    繳，並蓋用告訴人公司印章於申請書上。
  (八)94年2月3日偽以告訴人公司名義，向中國信託商業銀聲請簽
    證字號為86-NX-0000000-00股票11張，及聲請註銷字號為86
    -NX-000006股票，於公司發行證券簽證註銷聲請書上冒蓋告
    訴人公司之印章。
  (九)因認被告涉有刑法條第201條第1項偽造有價證券及刑法第21
    0條偽造私文書等罪嫌。
四、臺灣臺北地方法院檢察署檢察官偵查後之結果略以（指偽造
    有價證券及偽造文書部分）：
    被告對於告訴人代表人甲○○是否得依法院判決回復股權登
    記一事，迭有爭執。質之告訴人代表人甲○○自承於95年5
    月間，始登記為告訴人公司負責人等語，是被告於上開變更
    登記前，仍認其係告訴人公司負責人而為相關行為，自難認
    其主觀上有何偽造文書或有價證券之故意。況縱認被告之負
    責人登記係自始無效，亦僅係民事上代表權限之有無，與刑
    事法上冒用他人名義之偽造文書有間。因認被告罪嫌不足，
    而予以不起訴處分。
五、臺灣高等法院檢察署檢察長受理後認為:
  (一)被告於90年5月11日將不實股份移轉事項登載在告訴人公司
    之股東名冊，足生損害於告訴人公司對於正股東資料管理之
    正確性，經臺灣高等法院認被告為從事業務之人，明知為不
    實之事項，而登載於其業務上作成之文書，足以生損害於他
    人，於92年5月15日判處被告有期徒刑5月。該判決中認告訴
    人公司仍係登記以被告為董事長，並論其係以告訴人公司負
    責人身份執行業務而犯罪。
  (二)告訴人公司受侵害股東之股份業經法院判決回復原登記之股
    權，其中最後完成回復登記之股東為甲○○、賴五亮，有臺
    灣高等法院92年度訴更（四）字第8號判決、最高法院94年
    12月29日94年度台上字第2386號裁定可證。參以告訴人代理
    人戴森雄律師亦陳稱: 「撤銷是88年，但我們恢復登記並依
    規定補件是在95年5月，才登記甲○○為負責人，這段期間
    都在申請、補件」等語，並有95年5月25日登記負責人為甲
    ○○之公司變更登記表影本可稽，顯見告訴人公司自95年5
    月間起，才回復登記為甲○○，而告訴人指訴被告偽造文書
    及偽造有價證人之犯行，均在前揭變更登記之前。從而，被
    告搬登記負責人之身份所為相關行為，自難認其有冒用司負
    責人名義，而有偽造之故意。因認其再議為無理由，而予駁
    回。
六、聲請交付審判意旨略以:
  (一)被告於69、70年間，偽造華菱公司股東甲○○、賴五亮、賴
    吳和子、劉新圖、胡利男、張玉芷等人之股權移轉同意書，
    將胡利男之股權1260股違法移轉予被告、劉新圖、劉林玉葉
    ，將甲○○等5人之股權移轉予賴美真，並偽造69年12月26
    日之股東臨時會決議及董事會議事錄，委請他人於70年1月7
    日向臺北市政府建設局申請變更登記，被告涉犯偽造文書罪
    ，經臺灣高等法院以85年度重上更（十四）字114號判處有
    罪。該案並經最高法院於86年4月30日以85年度台上字第249
    5號駁回上訴確定。被告明知其已非告訴人公司之股東，無
    權擔任董事長，竟仍將移轉至賴美真名下之5000股虛偽移轉
    予第三人潘姵蓉，而涉犯偽造文書罪嫌，經臺灣高等法院以
    91年度上易字第3399號判處有期徒刑5月確定。因此，被告
    在86年4月30日應已知其非告訴人公司之代表人。
  (二)臺北地方法院檢察署在最高法院以86年度台上字第2495號決
    確定後，曾以北檢榮簡86執5371字第8966號函致臺北市政府
    建設局:請撤銷貴局70年3月5日建一字第12417號函所為，變
    更聲請人賴吳和子等持有華菱公司之股份登記，並回復聲請
    人等名義之登記。經濟部則函致臺北市政府建設局:70 年3
    月5日建一字第12417號核准改選董監事及修正章程變更登記
    ，應予撤銷。臺北市政府建設局於88年4月26日函告訴人公
    司: 告訴人公司在77年11月10日建一字第173817號核准改選
    董監事及修正章程、81年5月12日建一字第162536號核准改
    選董監事、85年10月29日建一字第349851號核准改選董監事
    及修正章程，自始無效，應予撤銷。是在88年4月26日撤銷
    違法登記後，被告自始非告訴人公司之董事長。被告所為之
    上述行為，均係在其明知其已非告訴人公司負責人之後。原
    處分書指被告主觀上無犯罪之故意，於法有違。
七、經查:
  (一)被告原為告訴人公司之登記負責人，其於86年10月8日以告
    訴人公司代表人身分，委託中國信託商業銀行辦理告訴人公
    司簽證，並簽立簽證契約、印鑑卡、股票簽證領回收執、股
    東名簿、切結書; 於86年10月11日以告訴人公司名義發行股
    票7張（股票字號86-NX-000000- 0）。同日並字號86-NX-00
    0006之股票背面公司登記章一欄蓋用告訴人公司之印章，以
    及於87年4月16日於字號86-NX-000001股票背面登記章蓋用
    告訴人公司印章等情，有告訴人所提出之公司登記資料、簽
    證契約、印章卡、領回收執、股東名簿、切結書、股票影本
    等在卷可稽。被告此部分之行為均在臺北市政府建設局於88
    年4月26日以建一字第882200486號函通知告訴人公司: 告訴
    人公司在77年11月10日建一字第173817號核准改選董監事及
    修正章程、81年5月12日建一字第162536號核准改選董監事
    、85年10月29日建一字第349851號核准改選董監事及修正章
    程，自始無效，應予撤銷之前。被告既仍為告訴人公司之登
    記負責人，被告自認其為告訴人公司之負責人，而以公司代
    表人之身分為上開行為，自難認被告有何偽造文書、偽造有
    價證券之犯意。
  (二)被告於89年12月28日在字號86-NX-000001股票背面登記欄蓋
    用告訴人公司印章、於90年5月10日以告訴人名義向中國信
    託商業銀行聲請簽證字號為86-NX-000008、字號86-NX-0000
    09股票2張、於字號86-NX-000009股票背面公司登記章一欄
    蓋告訴人公司印章、於91年1月間，以告訴人公司代表人之
    身分，於土地登記申請書、土地建築改良物他項權利移轉變
    更契約書，蓋用告訴人公司之印章3次、於90年5月13日以告
    訴人公司名義，向臺北縣稅捐稽徵處新店分處申請告訴人所
    有坐落臺北縣深境鄉萬順寮草地尾小段89-4、89-53地號2筆
    土地之地價稅89年起由華屋實業公司代繳，並蓋用告訴人公
    司印章於申請書上、於94年2月3日以告訴人公司名義，向中
    國信託商業銀聲請簽證字號為86-NX-0000000-00股票11張，
    及聲請註銷字號為86 -NX-000006股票，於公司發行證券簽
    證註銷聲請書上蓋用告訴人公司之印章等情，亦有告訴人所
    提出相關判決書、上開股票影本、90年5月10日公司發行證
    券簽證註銷聲請書、土地登記申請書、土地建築改良物他項
    權利移轉變更契約書、華屋實業股份有限公司登記資料、臺
    北縣政府稅捐稽徵處函、94年2月3日有價證券簽證註銷聲請
    書等附卷可考。
  (三)臺灣臺北地方法院檢察署於88年3月6日以營檢榮簡86執5371
    字第8966號函致臺北市政府建設局: 請撤銷貴局70年3月5日
    建一字第12417號函所為，變更聲請人賴吳和子等持有華菱
    公司之股份登記，並回復聲請人等名義之登記。經濟部於88
    年4月2日以經（88）商字第88206259號函致臺北市政府建設
    局:70 年3月5日建一字第12417號核准改選董監事及修正章
    程變更登記，應予撤銷。以及臺北市政府建設局於88年4月
    26日以建一字第882200486號函通知告訴人公司: 告訴人公
    司在77年11月10日建一字第173817號核准改選董監事及修正
    章程、81年5月12日建一字第162536號核准改選董監事、85
    年10月29日建一字第349851號核准改選董監事及修正章程，
    自始無效，應予撤銷等情，固有告訴人所提出之上開函文在
    卷可稽。但查，依各該函文記載之正、副本受通知人資料，
    各該單位當時均未以副本通知被告。而告訴人代表人甲○○
    於95年5月25日，始依法登記為告訴人公司負責人，為告訴
    人所不爭執，並有公司變更登記表、告訴人公司股東名簿、
    臺北市政府95年5月25日府建商字第09572112220號函（參偵
    字第20795號卷第15-20頁）在卷可按。因此，告訴人公司是
    直至95年5月25日始變更登記負責人為甲○○，此一變更登
    記之時間，係在被告為上開各項行為之後。且遍查卷內所存
    之證據，均尚不足以證明被告在為上開各項行為前，知悉臺
    北市政府建設局已於88年4月26日通知撤銷登記。被告自認
    其仍為公司之登記負責人，而為上述之各項行為，自亦難認
    其有何偽造文書及偽造有價證券之犯意。至於有關被告任負
    責人之相關登記，經主管機關以自始無效而撤銷登記，惟此
    亦僅關係被告在民事上有無代表權限，以及其以告訴人公司
    法定代理人身分所為之法律行為是否有效之問題而已，與刑
    事法上冒用他人名義之偽造文書、偽造有價證券有間。
  (四)綜合上述，本件聲請意旨指摘原處分不當，求予審判，非有
    理由，應予駁回。
八、依刑事訴訟法第258條之3第2項前段，裁定如主文。
中    華    民    國    97    年    1    月    14     日
                  刑事第四庭  審判長法  官  劉慧芬
                                    法  官  呂政燁
                                    法  官  李桂英
上正本證明與原本無異。
本裁定不得抗告。
                                    書記官  嚴君珮
中    華    民    國    97    年    1     月    15    日


司法院資訊處製作；財團法人民間司法改革基金會備份。
